ACORDAO-COMPLETO-2389714

ACÓRDÃO 497/2020 ATA 1/2020 - PRIMEIRA CÂMARA

VISTOS, relatados e discutidos estes autos nos quais se analisam embargos de declaração opostos por Gabriel Novis Neves em face do Acórdão 11476/2019-TCU-Primeira Câmara, por meio do qual esta Corte de Contas considerou ilegal o ato de aposentadoria emitido em favor do embargante.
ACORDAM os Ministros do Tribunal de Contas da União, reunidos em Sessão da 1ª Câmara, diante das razões expostas pelo Relator, em:
9.1. conhecer dos presentes embargos de declaração com fundamento nos arts. 32, inciso II, e 34 da Lei 8.443/1992, para, no mérito, rejeitá-los, por inexistir omissão, contradição e obscuridade na deliberação embargada;
9.2. dar ciência desta deliberação ao embargante e à Fundação Universidade Federal de Mato Grosso.

Embargos de declaração opostos em face de decisão que considerou ilegal o ato de aposentadoria emitido em favor do embargante.

Primeira Câmara

3. Embargante: Gabriel Novis Neves (XXX.957.231-XX).

13.1. Ministros presentes: Walton Alencar Rodrigues (Presidente), Benjamin Zymler, Bruno Dantas e Vital do Rêgo (Relator).
13.2. Ministro-Substituto presente: Weder de Oliveira.

ACORDAO-COMPLETO-2471771

Acórdão 9119/2021 - Primeira Câmara

VITAL DO RÊGO

Trata-se de embargos de declaração opostos por Gabriel Novis Neves em face do Acórdão 11476/2019-TCU-Primeira Câmara, por meio do qual esta Corte de Contas considerou ilegal o ato de aposentadoria emitido em favor do embargante.
Em seu apelo recursal, juntado na peça 23 e protocolizado nesta Corte de Contas em 22/11/2019, o embargante sustenta, no mérito, que:
 (...) 
III - DO MERITO - OMISSÃO E OBSCURIDADE. 
Ilmo., Relator, Ilustres Pares, conforme consta do acórdão número 11.476/2019, proferido por essa Corte, o Embargante teve o registro do ato de sua aposentadoria civil negado, por recebimentos que, em tese, encontram divergência de entendimento junto à esse C. Tribunal, MAS QUE ENCONTRAM-SE AMPARADOS POR DECISÃO JUDICIAL TRANSITADA EM JULGADO. 
Pois bem Exas., em que pese o conteúdo decidido, é mister esclarecer que, REALMENTE, a aposentadoria do Requerente/Embargante possui fundamento legal e encontra-se amparada pela legislação aplicável aos casos concretos, bem assim em entendimentos jurisprudenciais e legais inequivocamente decididas pelo Poder Judiciário, cujas decisões encontram-se TRANSITADAS EM JULGADO e assim, IMUTÁVEIS conforme consta dos autos e bem evidenciado no acórdão Embargado, seja pelo recebimento das referidas rubricas, das gratificações incorporadas, seja pelos seus respectivos valores, os quais encontram-se, há décadas, incorporados aos pagamentos, dos quais o Embargante, hoje com mais de 84 anos de idade, permanece recebendo. 
Com a devida e concessa vênia, o Acórdão encontra-se contraditório e até certo ponto, omisso, especialmente no tocante ao seu cumprimento e ao tratamento dispensado à coisa julgada, em respeito ao já decidido pelo Poder Judiciário, pois conforme se vê em destaque pela manifestação do Voto do E. Relator, precisamente o item 4. o qual abaixo se transcreve, parcialmente: 
Em resposta, a UFMT apresentou a documentação juntada na peça 5. Em síntese, a entidade apresenta como justificativa para o pagamento da incorporação de quintos de FC, decisão judicial proferida nos autos do Mandado de Segurança 2000.914-0, que tramitou na 1ª Vara Federal da Seção Judiciária de Mato Grosso (peça 5, p. 49) . Quanto ao pagamento da GADF, a UFMT justifica que este estaria amparado por decisão judicial proferida no Mandado de Segurança 96.0002949-0, que tramitou na 3ª Vara Federal de Mato Grosso (peça 5, p. 170-175) ..... Destacamos. 
Ocorre que, a deliberação constante do citado Acórdão Embargado determinou, ao arrepio das constatações, que a FUFMT promovesse, PRIMEIRAMENTE, as necessárias retificações no ato de concessão da aposentadoria, com a exclusão da citada gratificação GDAF, item 9.2.1, mesmo diante da justificativa apresentada no item 4 acima, assim como o ajuste das parcelas relativas à 5/5 da FC 01, reduzindo-a de R$ 7.872,43 para R$ 5.963,58, ambas incorporadas e pagas, há anos/décadas, com decisão judicial transitada em julgado. 
Importa ainda destacar que, a interpretação dessa Corte de Contas deve ser finalística, não podendo, nessa quadra processual, relegar novamente à FUFMT, a responsabilidade pela interpretação dos julgados que beneficiaram o Embargante/Requerente, bem assim o alcance e os limites da coisa julgada, senão vejamos os itens 12 e 13 do Voto desse Exmo. Ministro relator, permitindo-nos os destaques: 
Observo, contudo, que o Sr. Gabriel Novis Neves é beneficiário da decisão judicial proferida nos autos do Mandado de Segurança 96.0002949-0, que tramitou na 3ª Vara Federal de Mato Grosso (peça 5, p. 170-175) . Na referida decisão restou assegurado aos impetrantes a percepção da GADF consoante se extrai do dispositivo da sentença: 
 (...) . 
Diante de todo o exposto, CONCEDO A SEGURANÇA, tornando o provimento liminar de fl. 105 em definitivo para o fim de garantir o direito líquido e certo dos impetrantes em ter incorporados aos proventos da aposentadoria o valor da GADF, com todos os reflexos daí advindos para lhes garantir o direito ao recebimento das diferenças remuneratórias geradas pelo ato coator antes do cumprimento da liminar.
Ocorre, contudo, que a sobredita decisão não se manifestou sobre a legalidade de se perceber, de forma concomitante, quintos de FC cumulados com a GADF. Isso porque, o art. 6º da Lei 8.538/1992 dispõe que "a Gratificação de Atividade pelo Desempenho de Função não poderá ser paga cumulativamente com a parcela incorporada nos termos do § 1° do art. 14 da Lei Delegada 13, de 1992, com a redação dada pelo art. 5° desta lei, ressalvado o direito de opção cujos efeitos vigoram a partir de 1° de novembro de 1992". É que tais vantagens percebidas em concomitância poderiam caracterizar pagamentos em duplicidade. 
Ora, Exmo. Ministro Relator, I. Pares, é certo que a manifestação da FUFMT, como órgão concessivo do ato, foi pelo entendimento e pela compreensão da regularidade da concessão, observando os limites da decisão, assim como da coisa julgada, tanto é certo que mesmo diante das manifestações transcorridas no grande lapso temporal de processamento e julgamento por esse E. Corte de Contas, que o pagamento vem sendo realizado da mesma forma, sem interrupções, balizadas, pelo fundamento jurídico constante das peças processuais citadas, bem assim pelo seu alcance. 
Outrossim, por certo que a referida parcela incorporada e garantida judicialmente relativa à GADF fora legalmente incorporada e também legalmente acumulada com os 5/5 da FC 1, regularmente exercida e também judicialmente assegurada, conforme se vê do item 4. Acima parcialmente transcrito, não se tratando de duplicidade, mas sim de vantagens salariais regularmente concedidas, pelo comprovado exercício das funções em que menciona. 
Retornando um pouco ao voto do Exmo. Ministro Relator, temos no item 9 e 10, onde lê-se o seguinte: 
9. ..... 
Tal inferência é reforçada pelo fato de que a complementação da vantagem referente à incorporação de quintos (5/5 de FC-01) , foi implementada a partir de agosto de 1999[footnoteRef:2].  [2:  Fonte: consulta ao Siape, para o mês agosto/1999. ] 
10. Com isso, considerando o caso em epígrafe, que contempla a incorporação de parcela criada após 8/4/1998, não amparada pela decisão judicial proferida nos autos do Segurança 2000.9140, calha observar que, ainda que existisse decisão judicial transitada em julgado lastreando a inclusão de "parcela nova" no cálculo dos quintos de FC, atualmente, essa decisão hipotética teria cessada sua ultratividade e já não produziria efeitos, à luz do que restou decidido no Recurso Extraordinário 638.115. Isso porque, no julgamento do referido recurso extraordinário, o Supremo Tribunal Federal entendeu que não é possível a incorporação de quintos no período compreendido entre 8/4/1998 até 4/9/2001, sendo tais incorporações declaradas inconstitucionais. Segundo o referido julgado, tal situação refere-se à relação jurídica de trato continuado sendo necessária a cessação imediata do pagamento da verba referida, sem que isso caracterize afronta à coisa julgada e sem que seja necessário o ajuizamento de ação rescisória. O referido julgado restou assim ementado: 
Embargos de declaração no recurso extraordinário. 2. Repercussão Geral. 3. Direito Administrativo. 4. Servidor público. 5. Incorporação de quintos decorrente do exercício de funções comissionadas no período compreendido entre a edição da Lei 9.624/1998 e a MP 2.225-48/2001. Impossibilidade. 6. Cessada a ultratividade das incorporações em qualquer hipótese, seja decorrente de decisões administrativas ou de decisões judiciais transitadas em julgado. RE-RG 730.462, Rel. Min. Teori Zavascki. 7. Ausência de omissão, contradição ou obscuridade. 8. Embargos rejeitados. (RE 638.115 ED, Relator: Min. Gilmar Mendes, julgado em 30/6/2017) . 
Em que pese o texto do citado Voto Exas., ter consignado que a referida gratificação fora criada a partir de 08/04/1.998 (mais precisamente em agosto de 1999) , mas em verdade trata-se de equivoco, pois no caso do Recorrente, sua situação funcional (atestada pela própria FUFMT - conforme certidão abaixo) revela que as gratificações tratadas foram objeto de incorporação em período anterior, senão veja: 
 
Conforme se vê pela citada certidão, o Requerente encontra-se há mais de 24 anos aposentado, com as referidas incorporações salariais incorporadas há mais de 30 anos, não sendo o caso de ".... a incorporação de parcela criada após 8/4/1998..." (sic) . 
Com a devida vênia Exas., a gratificação citada não foi criada no ano de 2000 com a ação judicial, mas em verdade, nessa ocasião fora apenas garantida pela decisão judicial, pois encontrava se já vigente há mais de 12 anos antes da ação judicial, sendo que a mesma fora amparada pela decisão proferida nessa data, não se enquadrando assim nos termos definidos pelo julgamento citado pelo E. STF, nos autos do RE-RG 730.462, da relatoria E. e Saudoso Min. Teori Zavascki, a qual tratou de..." Incorporação de quintos decorrente do exercício de funções comissionadas no período compreendido entre a edição da Lei 9.624/1998 e a MP2.225-48/2001." 
Desse modo, acredita o Embargante que o acórdão encontra-se contraditório e consequentemente omisso, pois não retrata a realidade da situação funcional do aqui Recorrente, devendo assim ser melhor aclarado, com seus limites e alcance, até mesmo porque, o Embargante aposentou-se em fevereiro de 1995, de modo que certamente a FUFMT já expôs seu completo entendimento a partir do momento em que concedeu o ato, fundamentando-se posteriormente nas referidas decisões judiciais, as quais acabaram por legitimar, à posteriori, as diretrizes e formas relativas ao ato de concessão, balizando-se os respectivos valores e objeto de pagamento. 
Ora, se existe alguma dúvida acerca dos limites na interpretação do julgado e do alcance da coisa julgada ou mesmo sua visível "relativização" (conforme julgados recentes do E. STF) por certo que devem ser externados por esse Tribunal de Contas, não pela Unidade de Pessoal da FUFMT, a qual já, há tempos, concedeu o ato e vem cumprindo-o, obedecendo aos comandos judiciais citados, da forma como sempre compreendeu, ou seja, pela legalidade e retidão dos valores, objeto das incorporações. 
Não é por demais repetitivo insistir, mas não se mostra viável a concessão de novo ato, sob mesma interpretação, de maneira que mostra-se pouco provável ou impossível que (exceto sob análise de outro Gestor) , a própria FUFMT, apenas pelo lapso temporal, reveja seu entendimento a cada questionamento do TCU, assim como e também, não parece oportuno adotar-se um novo entendimento, passados mais de 30 anos de recebimento das mesmas parcelas, garantidas à posteriori, por decisão judicial, e diante até mesmo da idade avançada do servidor Requerente (mais de 84 anos) com sua saúde debilitada, diante de uma situação funcional e financeira já sedimentada pelo tempo, principalmente onde incidem ainda as figuras da prescrição e decadência do ato administrativo, não analisadas por esse E. Tribunal de Contas. 
Vale ainda questionar Exas., qual seria a mais correta interpretação desse E. Tribunal, pois somente assim poderá o Requerente/Embargante obter a necessária segurança jurídica acerca dos valores que recebe como aposentadoria, bem assim ter em mãos os fundamentos de concessão e de aplicação do direito intertemporal, especialmente no tocante às regras de prescrição e decadência, temas tão polêmicos na atualidade, inclusive no próprio STF, onde recentemente temos o enfrentamento das teses 666 e 899 de Repercussão Geral, pendentes de conclusão de julgamento. 
Revela-se também temerário e absolutamente impróprio para o Requerente/Embargante, já em idade avançada (mais de 84 anos) , passados anos recebendo o respectivo valor, ter agora, seus proventos de aposentadoria reduzidos para somente após, sob nova avaliação e interpretação, voltar a receber normalmente, isso, além de inviável, se mostra também absoluta insegurança jurídica. 
Vejam-se que ao analisar o Relatório e Voto condutor do Acórdão aqui embargado, especialmente cotejando-se os citados itens acima, percebe-se que tanto a Unidade Técnica quanto o E. Relator, em seu voto, NÃO DETECTARAM QUAISQUER ERROS ou ilegalidade nas concessões - ATO NÃO CONTESTADO - das aludidas gratificações (consideradas individualmente) , sendo que a única ilegalidade ventilada fora verificada TÃO SOMENTE NA PARTE EM QUE DELIBEROU PELO RECONHECIMENTO DA IMPOSSIBILIDADE DE PAGAMENTO concomitante das gratificações, mais precisamente sobre a possibilidade de existirem pagamentos em duplicidade, e isso Exas., conforme restou demonstrado não é a hipótese, pois ambas as gratificações foram concedidas antes da aposentação do Embargante, ocorrida em 1995 -vide doc. acima, reproduzido por "print". 
Assim, data vênia, MAS pela análise dos autos e dos argumentos de concessão, estes ratificam o entendimento até então já claramente manifestado pela FUFMT, a qual pela sua SGP, possui análise técnica idêntica, ou seja, pela manutenção das gratificações citadas, conforme o ato de concessão, assim como outorgadas e fundamentadas judicialmente. 
Sob esse prisma, a decisão ora Embargada, mostra-se contraditória e de modo finalístico, não conduz ao imediato entendimento pela ilegalidade dos atos de concessão da aposentadoria, de vez que cumpridos todos os requisitos legais, especialmente quanto à interpretação legal da forma como se deram as gratificações, pela Unidade de Pagamento, ou seja, pelo setor de Pessoal-SGP da FUFMT. 
Isto encontra-se comprovado nos autos. 
Da maneira como assim se expõe, percebemos até mesmo que o acórdão proferido por esse E. Tribunal de Contas da União, oportuniza à unidade técnica/Setor de Pessoal da FUFMT, um juízo de retratação, em manifesta contrariedade às decisões judiciais o que em verdade não pode se instalar, sob pena de malversar os princípios e finalidades do ato administrativo, os quais produzem efeitos no tempo e na vida das pessoas. 
Assim, Nobres Julgadores, entende o Requerente/Embargante, que o r. Acórdão embargado encontra-se omisso nesse particular, em não considerar, individualmente as gratificações mencionadas, concedidas em momentos e formas distintas e ambas chanceladas pela autoridade judicial, com decisão transitada em julgado, assim como pelo fato de que o acórdão também não fora suficientemente expresso no sentido de apontar e declarar a "possível duplicidade" de pagamentos da GADF com "quintos da mesma função", mesmo diante da decisão judicial já transitada em julgado. 
Ora, se a GADF fora concedida administrativamente pela 
FUFMT, e após, diante da possibilidade de "corte" fora ratificada judicialmente, com decisão final de mérito transitada em julgado, como poderia o v. Acórdão embargado, sem quaisquer decisão judicial, simplesmente determinar a cessação do pagamento??? Verdadeira Insegurança Jurídica !!! 
Desse modo, data vênia, o Embargante entende que o Acórdão fora omisso e obscuro quanto à constatada ilegalidade da interpretação, assim como pela ausência de indicação quanto ao dispositivo e fundamento legal para a cessação do ato, em especial aquele relativo à GADF, o qual vem sendo pago pelos valores indicados, há tempos, décadas, já definidos e solidificados no orçamento pessoal do Embargante, já em avançada idade, há mais de 30 anos. 
Vale ressaltar que os presentes embargos de declaração visam esclarecer e suprir as apontadas omissões, oportunizando ao Embargante, o pleno exercício do contraditório e do direito à ampla defesa, cujo esclarecimento e julgamento, oportunamente será objeto do recurso próprio, previsto em lei. 
Desta feita, espera e confia o Embargante seja o recurso aqui aviado, PROVIDO, para que essa Corte de Contas realize, primeiramente, o COMUNICADO À FUFMT DE EFEITO SUSPENSIVO, como requerido no item ab initio, especialmente em razão das necessidades pessoais, consolidação do recebimento dos valores, há tempos, aliadas à sua avançada idade, e ao final, SEJA O RECURSO PROVIDO, para sanar as omissões e obscuridades acima apontadas, nos exatos termos da fundamentação apresentada. 
Eis o Relatório.

Nelito Jose Dalcin Junior (OAB/MT 6.389) e outros.

Não atuou.

EMBARGOS DE DECLARAÇÃO OPOSTOS EM FACE DO ACÓRDÃO 11.476/2019-TCU-1ª CÂMARA, POR MEIO DO QUAL ESTA CORTE DE CONTAS CONSIDEROU ILEGAL ATO DE APOSENTADORIA EMITIDO EM FAVOR DO EMBARGANTE. OMISSÃO, CONTRADIÇÃO E OBSCURIDADE ALEGADAS NÃO CARACTERIZADAS. CONHECIMENTO. REJEIÇÃO.

APOSENTADORIA (APOS)

não atuou.

Em análise, embargos de declaração opostos por Gabriel Novis Neves em face do Acórdão 11476/2019-TCU-Primeira Câmara, por meio do qual esta Corte de Contas considerou ilegal o ato de aposentadoria emitido em favor do embargante em razão do pagamento de quintos de FC (judicial) (5/5 de FC 1) calculados com base nos critérios definidos pela Portaria MEC 474/1987, acima dos limites estabelecidos pela jurisprudência do TCU. Além disso, foi também considerado irregular o pagamento da Gratificação de Atividade pelo Desempenho de Função (GADF) , eis que em desacordo com o enunciado 280 da Súmula de jurisprudência do TCU.
Destaco que os presentes embargos foram opostos em 22/11/2019 (peça 23) . Considerando que a embargante foi notificada em 14/11/2019, o recurso encontra-se tempestivo, eis que apresentado dentro do prazo previsto no art. 287, § 1º, do RITCU. 
Com relação ao mérito do embargo apresentado, consoante consta no relatório precedente, funda-se o embargante em argumentos que apontariam para supostas omissão (e contradição) e obscuridade no decisum vergastado. Nesse sentido, sustenta, em síntese, que:
a)  a decisão combatida negou registro ao ato de aposentadoria do embargante desconsiderando que as parcelas inquinadas estão amparadas por decisões judiciais transitadas em julgado, razão pela qual seriam imutáveis;
b) os valores percebidos, garantidos por decisões judiciais definitivas estão sendo pagos há décadas, e que por tal razão já estão incorporados ao patrimônio do embargante hoje com mais de 84 anos;
c) a decisão embargada se encontra contraditória e até certo ponto omissa no tocante ao tratamento dispensado à coisa julgada;
d) há contradição entre o voto, na parte que menciona as decisões judicias que fundamentariam a continuidade dos pagamentos, e a conclusão do acórdão, no sentido de excluir a GADF e ajustar o valor referência à incorporação de quintos;
e) a manifestação da FUFMT, como órgão concessivo do ato, foi pelo entendimento e pela compreensão da regularidade da concessão, observando os limites da decisão, assim como da coisa julgada;
f) as incorporações do embargante decorrem do exercício de funções anteriores a 8/4/1998, já que sua inativação se deu em 10/2/1995, fato que demonstraria contradição e omissão no voto condutor da decisão embargada por não retratar a realidade da situação funcional do embargante;
g) não seria possível, apenas pelo lapso temporal, à UFMT rever seu entendimento a cada questionamento do TCU, assim como e também, não parece oportuno adotar-se um novo entendimento, passados mais de 30 anos de recebimento das mesmas parcelas, garantidas à posteriori, por decisão judicial, e diante até mesmo da idade avançada do servidor requerente (mais de 84 anos) com sua saúde debilitada, diante de uma situação funcional e financeira já sedimentada pelo tempo, principalmente onde incidem ainda as figuras da prescrição e decadência do ato administrativo, não analisadas por esse Tribunal de Contas;
h) seria temerário e absolutamente impróprio que, passados anos recebendo o respectivo valor, o embargante ter agora, seus proventos de aposentadoria reduzidos para somente após, sob nova avaliação e interpretação, voltar a receber normalmente, caracterizando absoluta insegurança jurídica;
i) ao analisar o relatório e voto condutor do acórdão embargado, especialmente cotejando-se os citados itens acima, percebe-se que tanto a unidade técnica quanto o E. Relator, em seu voto, não detectaram quaisquer erros ou ilegalidade nas concessões - ato não contestado - das aludidas gratificações (consideradas individualmente) , sendo que a única ilegalidade ventilada fora verificada tão somente na parte em que deliberou pelo reconhecimento da impossibilidade de pagamento concomitante das gratificações;
k) o acórdão embargado se encontra omisso em não considerar, individualmente as gratificações mencionadas, concedidas em momentos e formas distintas e ambas chanceladas pela autoridade judicial, com decisão transitada em julgado;
l) o acórdão foi omisso e obscuro quanto à constatada ilegalidade da interpretação, assim como pela ausência de indicação quanto ao dispositivo e fundamento legal para a cessação do ato, em especial aquele relativo à GADF, a qual vem sendo pago pelos valores indicados, há tempos.
-II-
A despeito dos argumentos apresentados, entendo que o apelo manejado pelo embargante não traz elementos hábeis a alterar o decisum, eis que inexistentes a contradição, obscuridade e omissão mencionadas. Senão vejamos.
De início, vale dizer que a via dos embargos de declaração é estreita e se presta, nos termos do Código de Processo Civil, para esclarecer obscuridade ou eliminar contradição; suprir omissão de ponto ou questão sobre o qual devia se pronunciar o juiz de ofício ou a requerimento e corrigir erro material. No caso em epígrafe, o embargante sustenta que a decisão embargada padece de omissão, obscuridade e contradição. 
Contudo, observo que o ora recorrente, a despeito de ter sido regularmente notificado da oitiva que continha as irregularidades que permeiam seu ato de aposentadoria, consoante o aviso de recebimento juntado na peça 9, não se manifestou na fase processual própria que culminou no acórdão recorrido. Sequer colacionou aos autos as decisões judiciais que amparariam os pagamentos das parcelas inquinadas. Com isso, deixou de apresentar no momento adequado, os argumentos que agora apresenta em sede de embargos de declaração, o que não se admite em razão da via estreita conferida a esse instrumento processual. 
Nessa senda, rememoro que, para fins de embargos de declaração, a obscuridade se dá, quando o juiz ao prolatar sua sentença não se expressa de maneira clara ou precisa, deixando margem para dúvida das partes. Ou seja, a ideia que o magistrado pretendeu exprimir não ficou suficientemente clara, impedindo que se compreenda com exatidão o seu integral conteúdo[footnoteRef:2]. A omissão consiste na falta de pronunciamento acerca de algum ponto ou questão suscitado pelas partes, ou sobre a qual o julgador deveria se pronunciar de ofício. Por fim, a contradição, para servir de fundamento para a oposição de embargo de declaração, deve apontar a dúvida em relação à fundamentação utilizada na decisão, demonstrando eventuais incongruências lógicas entre os distintos elementos do julgado. Portanto, ocorre contradição, dentro de uma decisão, quando há emprego de fundamentos antagônicos em relação a outros fundamentos, ou ao relatório ou à conclusão. [2:  Fernandes, Luíz Eduardo Simardi, Embargos de Declaração: efeitos infringentes, prequestionamento e outros aspectos polêmicos - 4ª edição, atual. E ampl. São Paulo: Editora Revista dos Tribunais, 2015.] 
Dentro desse contexto, destaco que o argumento agora trazido pelo embargante, que versa sobre a alegada violação do preceito constitucional da coisa julgada foi devidamente abordada pela unidade técnica na instrução de peça 16, a qual acolhi em meu voto, como razões de decidir. 
Especificamente quanto À primeira irregularidade que levou à negativa de registro, a incorporação de 5/5 quintos de uma FC-1, com valores superiores ao que restou garantido pela via judicial e acima dos parâmetros estabelecidos pela jurisprudência do TCU, parcela atualmente percebida pelo inativo no valor de R$ 7.872,43, convém transcrever os termos da parte dispositiva da decisão que concedeu a parcela, juntada nos autos pela UFMT:
Pedido (peça 5. p. 47) :
a) - Medida Liminar "inaudita altera pars", determinando à Autoridade Impetrada que se abstenha imediatamente de aplicar a redução determinada nos itens 27/32 do Parecer AGU/WM n° 06, publicado no DOU de 8.12.99, pág.17/19- Seção I, mantendo-se os seus proventos no "status quo ante".
Decisão: (peça 5. p. 49) 
Ante o exposto, DEFIRO A LIMINAR, determinando ao Impetrado que se abstenha de efetuar a adequação ao valor da remuneração, da parcela dos proventos do Impetrante equivalentes à remuneração de função comissionada-FC-01, não devendo os proventos de aposentadoria sofrer diminuição por esta razão.
Observo que o sobredito parecer da AGU sustentava que as incorporações realizadas com fundamento na Portaria MEC 474/1987 deveriam ser readequadas aos valores fixados pela Lei 8.168/1991, que criou os cargos de direção (CD) em substituição às FC's. Com isso, a decisão judicial proferida nos autos do Mandado de Segurança 2000.914-0, que tramitou na 1ª Vara Federal da Seção Judiciária de Mato Grosso, decidiu que os quintos incorporados na vigência da Lei 7.596/1987, de acordo com os valores fixados pela Portaria MEC 474/1987, não poderiam sofrer as reduções remuneratórias determinadas pela Lei 8.168/1991, ou seja, os novos valores pré-determinados previstos para as Funções Comissionadas  (FC)  pela Lei 8.168/1991 não alcançariam os quintos incorporados no regime anterior da Lei 7.596/1987, devendo se manter os valores com base a Portaria MEC 474/1987. 
Ressalto que não restou determinado na decisão judicial que os quintos incorporados deveriam ser calculados sempre com base nos parâmetros da Portaria 474/1987, ou seja, com base no vencimento básico de Professor Titular da carreira do Magistério Superior, em regime de Dedicação Exclusiva, com Doutorado, mesmo quando houvesse a edição de novos planos de carreira e fossem criadas outras vantagens posteriormente.
O que a decisão judicial buscou foi evitar a redução do valor dos quintos incorporados pelo interessado na vigência da Lei 7.596/1987, os quais deixariam de ser calculados com base na remuneração de Professor Titular da Carreira do Magistério Superior, em regime de Dedicação Exclusiva, com Doutorado, acrescido de percentuais de 0% a 80%, conforme o caso, e passariam a ter valores fixos, previstos no Anexo II da Lei 8.168/1991.
Com isso, foi assegurado pelo poder judiciário tão somente o "status quo ante", ou seja, o valor que era percebido pelo inativo antes do sobredito parecer da AGU, publicado no DOU em 8/12/1999. E esse valor era de R$ 5.704,86 em maio de 1996, permanecendo assim até 1999. 
Observo que o entendimento desta Corte de Contas é no sentido de ser legítima tal incorporação, ressalvando-se que os parâmetros de cálculo fixados na referida portaria somente se aplicam até o advento da Lei 8.168/1991, norma que fixou novas bases de retribuição para as antigas Funções Comissionadas (FC's) previstas na sobredita portaria, transformando-as em Funções Gratificadas (FG's) e Cargos de Direção (CD's) . 
Vale dizer que a decisão proferida nos autos do Mandado de Segurança 2000.914-0 garantiu, ao embargante, exatamente o que entende ser regular esta Corte de Contas. Assim, por se tratar de uma VPNI as referidas incorporações de quintos sofreram dois reajustes gerais, passando para o valor que deveria estar sendo percebido pelo embargante, de R$ 5.963,58. Não há, portanto, fundamento na decisão judicial proferida nos autos do MS 2000.914-0 que justifique a manutenção do valor atual de R$ 7.872,43.
Quanto à segunda irregularidade que levou à negativa de registro, que diz respeito ao pagamento concomitante da GADF com parcela decorrente da incorporação de quintos, o voto condutor da decisão embargada foi claro em apresentar os fundamentos legais que impedem a percepção das referidas parcelas em conjunto. Senão vejamos:
 (...) 
11.	 No que tange ao pagamento da parcela GADF, consoante sustentou a Sefip, destaco que o enunciado 280, da Súmula de Jurisprudência do TCU veda a percepção da referida parcela em concomitância com o pagamento de quintos incorporados:
É ilegal o ato de concessão que inclui no cálculo dos proventos a percepção cumulativa de quintos com a Gratificação de Atividade pelo Desempenho de Função - GADF decorrente de funções que não preveem opção pelo cargo efetivo, a exemplo da Função Gratificada - FG e da Gratificação de Representação de Gabinete - GRG.
12.	 Observo, contudo, que o Sr. Gabriel Novis Neves é beneficiário da decisão judicial proferida nos autos do Mandado de Segurança 96.0002949-0, que tramitou na 3ª Vara Federal de Mato Grosso (peça 5, p. 170-175) . Na referida decisão restou assegurado aos impetrantes a percepção da GADF consoante se extrai do dispositivo da sentença:
 (...) 
Diante de todo o exposto, CONCEDO A SEGURANÇA, tornando o provimento liminar de fl. 105 em definitivo para o fim de garantir o direito líquido e certo dos impetrantes em ter incorporados aos proventos da aposentadoria o valor da GADF, com todos os reflexos daí advindos para lhes garantir o direito ao recebimento das diferenças remuneratórias geradas pelo ato coator antes do cumprimento da liminar.
13. Ocorre, contudo, que a sobredita decisão não se manifestou sobre a legalidade de se perceber, de forma concomitante, quintos de FC cumulados com a GADF. Isso porque, o art. 6º da Lei 8.538/1992 dispõe que "a Gratificação de Atividade pelo Desempenho de Função não poderá ser paga cumulativamente com a parcela incorporada nos termos do § 1° do art. 14 da Lei Delegada 13, de 1992, com a redação dada pelo art. 5° desta lei, ressalvado o direito de opção cujos efeitos vigoram a partir de 1° de novembro de 1992".
Portanto, os critérios adotados para considerar irregular a percepção da GADF (ainda que amparada por decisão judicial) em conjunto com parcela decorrente da incorporação de quintos estão devidamente apontados nas razões de decidir, quais sejam, o Enunciado 280 da Súmula de Jurisprudência do TCU e o art. 6º da Lei 8.538/1992. Ressalto novamente que a decisão judicial que amparou o pagamento da GADF não abordou a questão do pagamento concomitante com quintos, razão pela qual, não ampara a continuidade da referida parcela nessa situação. Assim, o inativo, para continuar a receber a GADF amparada pela decisão judicial proferida nos autos do Mandado de Segurança 96.0002949-0, que tramitou na 3ª Vara Federal de Mato Grosso precisará abrir mão da parcela decorrente da incorporação de quintos.
Destaco que não há a contradição apontada pelo embargante porquanto o acórdão embargado, coerente com as razões de decidir constantes do voto, determina na parte dispositiva o exato cumprimento das decisões judiciais que ampararam o pagamento das parcelas inquinadas, nos limites das respectivas decisões judiciais, já que a UFMT executou as decisões para além dos limites assegurados pelo poder judiciário.  
De mais a mais, convém observar que, nos termos da jurisprudência do STF, os atos de concessão de aposentadoria têm natureza complexa, nascendo de forma precária a partir da concessão pelo gestor competente e aperfeiçoando-se apenas após o registro pela Corte de Contas. Assim, o ato de aposentadoria somente passa a estar plenamente formado (perfeito) , válido (aferição da legalidade com reflexo de definitividade perante a Administração) e eficaz (plenamente oponível a terceiros, deixando de apresentar executoriedade provisória) quando recebe o registro pela Corte de Contas. Com isso e considerando que nos termos do art. 71, inciso III, da CF/1988 cabe ao TCU apreciar a legalidade das concessões de aposentadoria, não há que se falar em decadência administrativa, direito adquirido e irredutibilidade de vencimentos e nem em "entendimento da UFMT" já que cabe o TCU a palavra final. 
Diante do que foi demonstrado, resta claro que a decisão embargada não padece dos vícios apontados pelo embargante, razão pela qual devem ser conhecidos e rejeitados.
	Ante o exposto, VOTO para que seja adotada a minuta de acórdão que ora trago ao exame deste Colegiado.
TCU, Sala das Sessões Ministro Luciano Brandão Alves de Souza, em 28 de janeiro de 2020.
Ministro VITAL DO RÊGO 
Relator